【裁判字號】    99,交聲,955
【裁判日期】    990809
【裁判案由】    聲明異議
【裁判全文】
臺灣臺南地方法院交通事件裁定         99年度交聲字第955號
移送機關    交通部公路總局嘉義區監理所臺南監理站
異議人即
受處分人    甲○○
上列異議人即受處分人因違反道路交通管理處罰條例案件，對於
交通部公路總局嘉義區監理所臺南監理站民國99年6月18日所為
之裁決處分（處分案號：嘉監南字第裁74-S00000000號）聲明異
議，本院裁定如下：
    主    文
原處分關於罰鍰新臺幣陸仟元部分撤銷，發回交通部公路總局嘉
義區監理所臺南監理站。
其餘異議駁回。
    理    由
一、原處分意旨略以：受處分人即異議人甲○○（下稱異議人）
    駕駛車牌號碼J5-8430號自用一般小客車，於民國99年2月7
    日13時40分許，在臺南市○○路與城隍街交岔路口處，與由
    第三人李伯祥所騎乘附載乘客徐佩霞之車牌號碼719-HCC號
    重型機車發生擦撞，致李伯祥受有踝挫傷併擦傷之傷害，異
    議人肇事後，未下車察看，亦未對李伯祥採取必要救護措施
    及依規定處置，並通知警察機關處理而逕為逃逸，且未留下
    任何資料，經臺南市警察局交通隊（下稱舉發機關）警員循
    線通知異議人到局製作筆錄後，予以製單舉發，嗣經移送機
    關即交通部公路總局嘉義區監理所臺南監理站（下稱原處分
    機關）依道路交通管理處罰條例第62條第3項、第4項、第67
    條第3項及違反道路交通管理事件統一裁罰基準表之規定，
    裁處異議人罰鍰新臺幣（下同）6,000元，吊銷駕駛執照，1
    年內禁考等語。
二、聲明異議意旨略以：當時情況是對方來車擦撞異議人之車輛
    ，致異議人車牌有部分彎曲，異議人見對方未人車倒地，且
    異議人有搖下車窗關心對方有無大礙，對方當時並無有受傷
    之情形，事後異議人接獲警察局通知後，亦立即趕到交通隊
    ，並支付對方600元擦藥費用，且與對方和解，若異議人確
    有肇事逃逸之事實，如何能接受600元之和解條件，又對方
    機車並無受損需維修費用處理，足證異議人駕駛之車輛未主
    動撞擊對方機車，為此聲明異議，請求撤銷原處分等語。
三、按汽車駕駛人駕駛汽車肇事致人受傷或死亡者，應即採取救
    護措施及依規定處置，並通知警察機關處理，不得任意移動
    肇事汽車及現場痕跡證據，違反者處3,000元以上9,000元以
    下罰鍰；前項駕駛人肇事致人受傷而逃逸者，吊銷其駕駛執
    照，1年內不得考領駕駛執照，道路交通管理處罰條例第62
    條第3項前段、第4項前段、第67條第3項分別定有明文。其
    立法本旨係在增進行車安全、保護他人權益，以維持社會秩
    序。蓋道路交通事故發生後，有受傷或死亡之情形者，應即
    時救護或採取必要之措施，以防損害範圍之擴大。如駕駛人
    於肇事後，隨即駕車逃離現場，不僅使肇事責任認定困難，
    更可能使受傷之人喪失生命，自有從嚴處理之必要。職是之
    故，汽車駕駛人駕駛汽車發生交通事故，不論其責任之歸屬
    為何，即有義務留在肇事現場，採取救護或其他必要措施，
    並向警察機關報告，以保護他人權益，同時釐清肇事責任，
    自不待言。且道路交通管理處罰條例第62條第4項之意旨，
    蓋以道路交通事故之發生，常非於己之鄰親家里，時有告救
    不能情事，乃科以肇事者須即採取救護或其他必要措施，並
    應向警察機關報告之法定義務，以防因就醫延誤致生無謂傷
    亡，並俾得通知傷亡者家屬到場，以明責任，是凡肇事人於
    行車肇事致人受傷或死亡，未即採取救護或其他必要措施，
    並向警察機關報告，即駕車駛離現場者，均應依該規定處罰
    。
四、經查：
  (一)異議人於上揭時、地駕駛車牌號碼J5-8430號自用一般小客
    車，因肇事致被害人李伯祥受傷後，未對李伯祥採取救護措
    施及依規定處置，亦未通知警察機關處理，即任意移動肇事
    汽車及現場痕跡證據離去，嗣經舉發機關警員循線通知異議
    人到局製作筆錄後，予以製單舉發，並經原處分機關裁處如
    前所述之裁罰等情，有臺南市警察局99年4月14日南市警交
    字第S00000000號舉發違反道路交通管理事件通知單及原處
    分機關99年6月18日嘉監南字第裁74-S00000000號裁決書各1
    份附卷可稽。
  (二)異議人雖辯稱是遭被害人李伯祥撞擊，其見被害人車子未倒
    地，人未受傷，且事後已支付醫藥費600元，其無肇事逃逸
    之意思等語，然查：
    1.被害人李伯祥於警詢中指稱：「【請詳述當時發生肇事之
      經過？】我於99年2月7日13時40分許，在青年路城隍街口
      發生交通事故，當時我駕駛719-HCC重機（載徐佩霞）沿
      青年路機慢車道西向東直行，與沿城隍街南向北駛來作左
      轉之自小客（指J5-8430）發生交通事故，對方駕駛人未
      下車，只從車內看我一下即駕車離去。」、「肇事地點有
      閃光號誌（青年路閃黃、城隍街閃紅）。」、「（你車何
      處與對方車何處發生碰撞、受損情形為何？你與乘客有無
      受傷？）我右車身與對方車頭擦撞，致我車右車身撞痕，
      我右腳踝擦傷併挫傷，乘客未受傷。」、「（對方離去前
      有無留姓名、聯絡方式給你？對方離去你是否同意？）他
      都沒下車，只在車上招了一下手就離去了，也沒留姓名、
      聯絡方式給我，對方未經我同意離去。」等語（見警卷第
      5 頁）。
    2.而異議人於偵查中亦自陳：「（於99年2月7日下午1點多
      臺南市○○區○○路與城隍街口與人發生車禍？）是。」
      、「（車禍如何發生？）我開車，停下來要準備要左轉，
      對方是騎車，從我的左側騎出來，因為他的速度比較快，
      沒有撞到，他停在我的車前，稍微震了一下，雙方可能有
      擦了一下，我看他車子沒倒，人也在車上，沒有怎樣，所
      以，我就車窗搖下來說，有沒有怎樣，騎車騎慢一點，後
      來，我就以為沒什麼大礙，就離開了。」、「（你於警詢
      稱，你車子保險桿跟他撞到？）不是。是車牌撞到有點彎
      曲。」、「（撞到之後，是否有處理？）我在車上，看他
      車子也沒倒，他也沒有跟我說他有怎樣，我誤以為他沒有
      怎樣，後來，到交通隊才知道，而且，我們也當場和解了
      。」等語（見臺灣臺南地方法院檢察署99年度偵字第6948
      號卷第8-9頁）。
    3.本院審酌被害人李伯祥與異議人之上開供詞，認異議人明
      知二車間有發生擦撞之情形，竟未留在現場並下車察看被
      害人是否有受傷，即自行駕車離去，又被害人並未同意異
      議人離去，依前揭交通規則，異議人於車禍發生後，本有
      留待現場之義務，被害人受傷情形如何，非得由異議人基
      於主觀立場，自行認定被害人有無受傷後，即自行離去，
      更不待言，且本件肇事責任之歸屬，亦非異議人主觀上認
      為係遭被害人撞擊，即可自行認為係被害人之過失，異議
      人應留在現場待警察機關到場處理，始可認定，是異議人
      於上揭時、地確有駕車肇事致被害人李伯祥受傷而逃逸之
      事實，應可確定；又異議人事後雖與被害人達成民事和解
      ，仍無礙異議人肇事致人受傷而逃逸之違規行為成立，復
      非屬法定免責事由，自無從據為對其有利之認定。
  (三)惟按95年2月5日生效之行政罰法第26條第1項規定，一行為
    同時觸犯刑事法律及違反行政法上義務規定者，依刑事法律
    處罰之。但其行為應處以其他種類行政罰或得沒入之物而未
    經法院宣告沒收者，亦得裁處之。究其立法目的，無非以一
    行為同時觸犯刑事法律及違反行政法上義務規定時，由於刑
    罰與行政罰同屬對不法行為之制裁，而刑罰之懲罰作用較強
    ，故依刑事法律處罰，即足資警惕時，實無一事二罰再處行
    政罰之必要，且刑事法律處罰，由法院依法定程序為之，較
    符合正當法律秩序，應予優先適用，但罰鍰以外之沒入或其
    他種類行政罰，因兼具維護公共秩序之作用，為達行政目的
    ，行政機關仍得併予裁處。
  (四)復按被告所犯為死刑、無期徒刑或最輕本刑3年以上有期徒
    刑以外之罪，檢察官參酌刑法第57條所列事項及公共利益之
    維護，認以緩起訴為適當者，得定1年以上3年以下之緩起訴
    期間為緩起訴處分，其期間自緩起訴處分確定之日起算。又
    被告於緩起訴期間內，有下列情形之一者，檢察官得依職權
    或依告訴人之聲請撤銷原處分，繼續偵查或起訴：一、於期
    間內故意更犯有期徒刑以上刑之罪，經檢察官提起公訴者。
    二、緩起訴前，因故意犯他罪，而在緩起訴期間內受有期徒
    刑以上刑之宣告者。三、違背第253條之2第1項各款之應遵
    守或履行事項者，刑事訴訟法第253條之1第1項、第253條之
    3第1項分別定有明文。準此，被告經檢察官為「緩起訴」處
    分者，於「緩起訴」之猶豫期間內，其最後是否會被檢察官
    提起公訴，猶懸而未定，意即「緩起訴」處分於猶豫期間內
    尚未具有實質之確定力，檢察官於期間內，可對被告繼續觀
    察，此時若被告顯無反省警惕之情或根本欠缺反省警惕之能
    力，檢察官仍得依職權或依告訴人之聲請，將被告「緩起訴
    」處分撤銷。而行政罰法第26條第2項規定經「不起訴處分
    或為無罪、免訴、不受理、不付審理」之裁判確定者，始得
    依違反行政法上義務規定裁處之規定，雖不包括「緩起訴」
    處分在內，然「緩起訴」處分之最終使被告免於刑事訴追之
    效果，與「不起訴」處分效果相同，且依行政罰法第26條第
    2項之立法意旨，亦必須待緩起訴處分實質確定時，被告才
    最終地確定免於受刑事訴追，原處分機關始得為行政裁罰，
    亦即在緩起訴期間內即猶豫期間期滿前，該緩起訴處分仍有
    被撤銷之可能，此時原處分機關若依法為行政裁決，將使受
    處分人有同時遭受行政處罰及刑事訴追之危險，顯與行政罰
    法第26條規定之立法意旨相違背，應認不得為之，始符「一
    事不二罰」之意旨。
  (五)查本件原處分機關固以異議人有駕駛汽車肇事致人受傷而逃
    逸之違規行為，於99年6月18日裁處異議人罰鍰6,000元，吊
    銷駕駛執照，1年內禁考。然異議人因前開行為經警察機關
    以涉犯刑法第185條之4肇事逃逸犯嫌，另案移請臺灣臺南地
    方法院檢察署檢察官偵辦，嗣經臺灣臺南地方法院檢察署檢
    察官於99年5月20日處以緩起訴處分，緩起訴期間為自99年6
    月9日起至100年6月8日止1年，有異議人之前案紀錄表及臺
    灣臺南地方法院檢察署檢察官99年度偵字第6948號緩起訴處
    分書在卷可證，而前開緩起訴處分尚未期滿，則在緩起訴處
    分期間尚未期滿而未實質確定前，原處分機關就同一事件裁
    處異議人罰鍰6,000元，吊銷駕駛執照並禁考1年之處分，依
    前揭說明，其中有關「罰鍰部分」顯與行政罰法第26條「一
    事不二罰」之規定有違。
  (六)至原處分機關對異議人裁處「吊銷駕駛執照，1年內禁考」
    之處分，核與徒刑之目的不同、種類殊異，乃為達維護用路
    權人生命、身體安全之裁罰性不利處分，屬行政罰法第26條
    第1項但書所稱其他種類行政罰，仍應依法裁處之，異議人
    不服本件裁決提起聲明異議，就此部分而言，難認為有理由
    。
五、綜上所述，本件異議人確有駕駛汽車肇事致人受傷而逃逸之
    違規行為，然異議人之同一違規行為既經檢察官為緩起訴處
    分，依前揭說明，在緩起訴處分期間尚未期滿而未實質確定
    前，原處分機關遽對異議人裁處罰鍰6,000元部分，尚非允
    當，應由本院將此部分處分撤銷，發回原處分機關，另待異
    議人之前開緩起訴期間屆滿而未經撤銷，或緩起訴遭撤銷後
    ，再分別依其情形為適當之裁處，以資適法。至原處分關於
    「吊銷駕駛執照，1年內禁考」部分，異議並無理由，應予
    駁回。
六、據上論結，依道路交通管理處罰條例第87條第2項、道路交
    通案件處理辦法第19條、第20條前段，裁定如主文。
中    華    民    國    99    年    8     月    9     日
                      交通法庭  法  官  張家瑛
以上正本證明與原本無異。
如不服本裁定，應於收受送達後5日內向本院提出抗告狀。（應
附繕本）
                                書記官  李淑惠
中    華    民    國    99    年    8     月    10    日

司法院資訊處製作；財團法人民間司法改革基金會備份。
